臺北高等行政法院判決
111年度簡上字第2號
上  訴  人  國軍退除役官兵輔導委員會

代  表  人  馮世寬（主任委員）

訴訟代理人  陳雪芳              
被 上訴 人  吳俊宗                                      
上列當事人間優惠存款事件，上訴人對於中華民國110年11月30
日臺灣臺北地方法院110年度簡字第88號行政訴訟判決，提起上
訴，本院判決如下：
    主  文
原判決廢棄，發回臺灣臺北地方法院行政訴訟庭。
　　事實及理由
一、事實概要：
　㈠緣被上訴人於民國90年5月11日退伍，經核定支領一次退伍金
    及優惠存款利息（下稱優存利息，另該核定稱原始核定），
    並再任法務部行政執行署臺北分署有支給薪俸之職務，且每
    月支領薪酬總額超過公務人員委任第一職等本俸最高俸額及
    專業加給合計數額新臺幣(下同)33,140元，屬陸海空軍軍官
    士官服役條例（下稱服役條例）第34條第1項第1款情形，嗣
    經監察院於109年4月23日通過糾正，國防部再依該糾正案以
    109年5月19日國資人力字第1090106784號函(下稱國防部109
    年5月19日函）通知上訴人，故經上訴人依服役條例第46條
    第3項規定及國防部109年5月19日函，以109年6月16日輔給
    字第1090043260號函(下稱上訴人109年6月16日函)通知被上
    訴人自109年6月1日起停止辦理優惠存款，並俟停止原因消
    滅時恢復。
(二)嗣因立法院認為監察院之糾正不符合修正後服役條例的立法
    意旨，以立法院外交及國防委員會109年10月15日台立外字
    第1094100748號函（下稱立法院109年10月15日函）通知國
    防部，國防部再以109年11月16日國資人力字第1090249592
    號函（下稱國防部109年11月16日函），就有關支領退伍金
    再任公職人員恢復優惠存款事宜，認為符合資格者，得辦理
    恢復手續，上訴人亦遵循上開函釋辦理，以109年11月27日
    輔給字第1090091222號函（下稱原處分）通知被上訴人自10
    9年12月1日恢復優惠存款作業，並可溯及本金（足額）連續
    在帳戶期間。惟被上訴人曾將本金自優惠存款帳戶領出，無
    從溯及自109年6月1日起計算優存利息。被上訴人不服，提
    起訴願遭駁回，提起行政訴訟，經臺灣臺北地方法院（下稱
    原審）於110年11月30日以110年度簡字第88號判決（下稱原
    判決）「一、訴願決定及原處分(即被告所為109年11月27日
    輔給字第1090091222號函)有關「可溯及本金(足額)連續在
    帳戶期間」部分均撤銷。二、確認被告所為109年6月16日輔
    給字第1090043260號函違法。三、原告其餘之訴駁回。四、
    訴訟費用由被告負擔五分之四，其餘由原告負擔。」，上訴
    人不服，遂提起本件上訴。
二、被上訴人起訴主張及訴之聲明、上訴人於原審之答辯理由及
　　聲明、原判決認定之事實及理由，均引用原判決書所載。
三、上訴意旨略以：
　㈠依陸海空軍退伍除役軍官士官退除給與及保險退伍給付優惠
    存款辦法（下稱優存辦法）第7條、第8條、第9條等規定可
    知，優惠存款利息之計發，係以優存金額儲存於優惠存款帳
    戶之期間為限，且優存契約期滿未續存者，其儲存之金額係
    改按一般活期儲蓄存款利率計息。而本件被上訴人既已自優
    惠存款帳戶內提領優惠存款本金，並轉存至臺灣銀行活期存
    款帳戶，其優惠存款本金不在優惠存款帳戶內之期間，依上
    揭規定，自不得依優惠存款利率計息，是以原處分記載「可
    溯及本金（足額）連續在帳戶期間」與上揭規定並無不合。
    原判決逕指原處分有關「可溯及本金（足額）連續在帳戶期
    間」部分為不當之限制條件云云，無異認為未儲存於優惠存
    款帳戶內之本金，亦得依優惠存款利率計發優惠存款利息，
    實與優存辦法第7條第1項規定相左。
　㈡復揆諸臺灣銀行新店分行停止退休（職/伍）金優惠儲蓄存款
    證明書，被上訴人優惠存款契約期間為108年7月1日至109年
    7月1日，且因上訴人自109年6月1日起停止辦理優惠存款，
    依優存辦法第8條第2項但書第2款規定，臺灣銀行並不得逕
    予辦理續存事宜。職是，被上訴人於109年7月1日起至其依
    原處分前往臺灣銀行辦理恢復優惠存款前，與臺灣銀行間並
    無優惠存款契約存在，縱被上訴人未曾自優惠存款帳戶提領
    本金轉存其他活期存款帳戶，並依其財務規劃支用，依優存
    辦法第9條第1項，亦僅得依一般活期儲蓄存款利率計息，而
    非優惠存款利率計息，原判決未審及此，率認被上訴人因信
    賴上訴人109年6月16日函，造成其優惠存款利息損失，與上
    揭規定亦有未合。
  ㈢上訴人109年6月16日函停止被上訴人辦理優惠存款，乃屬負
    擔處分，並非授予利益之行政處分，是以依實務見解，原處
    分變更109年6月16日函之部分規制效力，並無信賴保護原則
    之適用。原判決審認原處分有違反信賴保護原則，而撤銷原
    處分有關「可溯及本金（足額）連續在帳戶期間」部分，容
    有未洽。
　㈣上訴人109年6月16日函，因被上訴人未提起訴願而告確定，
    嗣被上訴人就109年6月16日函，於原審提起確認該函文違法
    之確認訴訟，依行政訴訟法第6條第3項規定，其訴違反確認
    訴訟補充性原則，依法應予駁回，詎原判決未審及此，仍就
    被上訴人所提確認訴訟部分為實體判決，乃屬判決不適用法
    規之違背法令。
　㈤原判決認為支領一次退伍金且辦理優惠存款人員，非服役條
    例第46條第3項規範效力所及之見解，將使支領一次退伍金
    且辦理優惠存款人員，如具有服役條例第40條第1項或第41
    條第1項情形，無須停止辦理優惠存款支領優惠存款利息。
    基此，原判決就服役條例第46條第3項規定之解釋，顯有適
    用法規不當之違背法令等語。並聲明：原判決不利於上訴人
    部分廢棄。
四、被上訴人答辯則以：
　㈠原審法院對於訴願決定及原處分「可溯及本金（足額）連續
    在帳戶期間」部分，及確認上訴人109年6月16日函違法，業
    就系爭優惠存款本金帳戶之認定、本金帳戶是否已銷戶、原
    處分「本金（足額）連續在帳戶期間」之適法性及是否違反
    確認訴訟補充性原則等事項，斟酌全辯論意旨及調查證據之
    結果而為判斷，並記明於判決，並無不適用法規或適用不當
    等違背法令情事。
　㈡觀本件原處分之內容可知，原處分已自承上訴人109年6月16
    日函為違法之行政處分，而具有撤銷、消滅該函規制效力之
    實質法律效果。
　㈢依釋字第525號解釋、理由書之見解，具有憲法位階及制定法
    效力之信賴保護原則，非僅在授益行政處分之撤銷或廢止有
    其適用，在其他行政機關公權力行使之領域，亦有信賴保護
    原則之適用。而本件原處分尚非單純的負擔處分，而係同時
    具備授益及負擔之混合型行政處分，並具有消滅前違法負擔
    處分之規制效力，應有信賴保護原則之適用。是被上訴人以
    上訴人109年6月16日函之違法行政處分為信賴之基礎，依此
    信賴，遵期至臺灣銀行辦理相關手續，嗣原處分侵害此信賴
    基礎，恣意限制恢復請領優存利息之條件，顯與信賴保護原
    則之本旨有違。是以，原審作成認定原處分有違信賴保護原
    則之判決，係依論理法則所為合於法令之判斷，尚無違誤。
　㈣上訴人對於優惠存款帳戶之存在（是否已銷戶）及是否計以
    優惠存款利息之解釋與其行政行為未合，未符論理法則：
  ⒈臺灣銀行對於優存利息之給付，係執行給付機關（即上訴人
    ）之特定事務，為受上訴人之委託而予協助，並按上訴人之
    指示處理（完成）該事務，而立於行政助手（或行政輔助人
    ）地位；又被上訴人受領之優存利息，係基於身分關係所生
    之公法上財產請求權，臺灣銀行與被上訴人間，非僅單純之
    消費寄託契約關係，尚非得以契約關係而予評價。又被上訴
    人依上訴人之109年6月16日函，非自願性（非得由被上訴人
    任意選擇，詳參該函所附「停止辦理優惠存款」流程表）將
    本金自臺灣銀行之優惠存款帳戶提領後，臺灣銀行再依通常
    作業程序將本金轉存活期存款帳戶內，實則被上訴人之本金
    仍存在於臺灣銀行帳戶內，與一般帳戶銷戶之情形性質各異
    、效力有別。原處分明載「符合優存資格者，自109年12月1
    日恢復，並可溯及本金(足額）連續在帳戶期間。」，並於
    函附之「支領退伍金再任公職人員優存恢復程序」（下稱恢
    復程序）將辦理優存恢復程序區分成A、B、C、D四種類型而
    異其起息日，其類型「D」之「本金狀態」所載「已銷戶無
    存摺」，應作銷除帳戶（當然無存摺）解釋，與原判決「實
    質上原告之本金仍存在於臺灣銀行帳戶內，與一般帳戶銷戶
    之情形有異」之解釋相符。
  ⒉再依上開恢復程序類型「B」與被上訴人均將優惠存款本金轉
    入活期儲蓄存款帳戶，何以原處分函附之恢復程序所載類型
    「B」亦已銷戶（即優惠存款帳戶銷戶，轉入活期存款帳戶
    ），其起息日卻可溯及至109年6月1日；又，被上訴人依上
    訴人之109年6月16日函旨，於109年6月22日將優惠存款本金
    自臺灣銀行之優惠存款帳戶提領後轉存活期存款帳戶，於10
    9年12月2日始辦理恢復優存款帳戶，何以恢復被上訴人優存
    利息之起息日為109年11月16日（被上訴人本金補足日），
    而非109年12月2日恢復優惠存款帳戶之日。
　⒊綜上，自上開恢復程序類型「D」、類型「B」之起息日分類
    標準以觀，顯與上訴人之主張未合；又，優惠存款利息之請
    求權，前因上訴人109年6月16日函及優存辦法第8條第2項而
    停止，優惠存款帳戶因而消解，原優惠存款帳戶本金即非得
    以優惠存款利息核計，上開4種類型之優惠存款帳戶均應解
    為「已解消」，均無任何金額於優惠存款帳戶內，何來「優
    存金額儲存於優惠存款帳戶之期間」；再以，若自上訴人10
    9年6月16日函旨自109年6月1日起停止辦理優惠存款，迄被
    上訴人109年12月2日辦理恢復優惠存款帳戶期間，因被上訴
    人與臺灣銀行間無優惠存款契約而僅得以一般利率計息，原
    處分「溯及恢復」之意旨意義又何在；上開恢復程序各類型
    於該期間均與臺灣銀行無優惠存款契約存在，何以其他類型
    又得以溯及恢復。值是，按上訴人解釋之邏輯推知：原處分
    優惠存款利息「溯及恢復」之計發，並非以優惠存款本金儲
    存於優惠存款帳戶之期間內為限，而係以優惠存款本金「足
    額」儲存於帳戶（含優惠存款帳戶及活期存款帳戶）之期間
    為限。於此，原審認定「實質上原告之本金仍存在於臺灣銀
    行帳戶內，與一般帳戶銷戶之情形有異」之判決見解，係依
    論理及經驗法則而為合於法令之判斷。
　㈤上訴人109年6月16日函雖已執行完畢或消滅，惟如被上訴人
    因該處分違法而仍有權益受侵害之危險時，此際被上訴人即
    受有確認判決之法律上利益，得依行政訴訟法第6條第1項後
    段規定提起確認行政處分違法訴訟，俾貫徹人民依憲法第16
    條規定享有之訴訟權。綜此，原審作成確認上訴人109年6月
    16日函違法之判決，並無判決不適用法規之違背法令情形。
  ㈥原審對「支領一次退伍金人員」非服役條例第46條第3項規範
    效力所及之判決見解，與立法院第10屆第2會期外交及國防
    委員會第4次全體委員會議之決議精神相符，並無適用法規
    不當之違背法令等語。並聲明：上訴人之上訴駁回。
五、本院之判斷：
　㈠依行政訴訟法第125條、第189條規定，行政法院應依職權調
    查事實關係，不受當事人主張之拘束，並應行使闡明權，使
    當事人得為事實上及法律上適當完全的辯論，及令其陳述事
    實、聲明證據，或為其他必要之聲明及陳述；其所聲明或陳
    述有不明瞭或不完足者，應令其敘明或補充之。若未盡闡明
    之責，逕行裁判，踐行的訴訟程序就有欠缺。行政訴訟法第
    125條第3項即法院之闡明義務源於職權調查主義，係以使當
    事人得為事實上及上適當完全之辯論為目標，應依案件性質
    斟酌行使內容，以解明本案之法律及事實關係，促使當事人
    為必要聲明、陳述及證據之提出為範疇。又我國行政訴訟職
    權調查原則之具體內涵包括事實審法院有促使案件成熟，即
    使案件達於可為實體裁判程度之義務，故事實審法院原則上
    應依職權（包含行使闡明權促使兩造當事人主張事實及提出
    證據）查明為裁判基礎之事實關係，據以認定事實並進而為
    法律之涵攝，以審查行政處分之合法性及確保向行政法院尋
    求權利保護者能得到有效之權利保護。此外，事實審法院認
    定事實應憑調查所得之證據資料，就證據與事實之關聯性如
    何，其證明力之有無，形成心證之理由，記明於判決理由項
    下。如未說明所憑證據足供證明事實之心證理由，或就當事
    人提出之證據摒棄不採，又未說明不採之理由，或其調查證
    據未臻完備，不足以判斷事實之真偽，均構成判決不備理由
    之違法。上開行政訴訟法規定，依同法第236條規定，均準
    用於適用簡易訴訟程序的事件。
　㈡經查，本件實係被上訴人於90年5月11日退伍，經原始核定優
    存利息後，並因再任由政府編列預算支給薪俸之職務，且每
    月支領薪酬總額超過公務人員委任第一職等本俸最高俸額及
    專業加給合計數額33,140元，之後經監察院於109年4月23日
    通過糾正，國防部再以109年5月19日函通知上訴人，故被上
    訴人並自109年6月1日起遭上訴人以109年6月16日函停止辦
    理優惠存款，於109年11月16日始因原處分恢復領取優存利
    息。被上訴人不服循序提起行政爭訟，已經原判決認定在卷
    ，兩造並不爭執，且與卷證資料相符，自可引為本院裁判之
    基礎。其中，被上訴人雖經原始核定有優存利息後，固經監
    察院糾正，國防部再以109年5月19日函通知上訴人，上訴人
    始以109年6月16日函停止被上訴人辦理優惠存款，應認上訴
    人之109年6月16日函屬於廢止處分無疑；又依照立法院109
    年10月15日函、國防部109年11月16日函可知，針對上開監
    察院糾正案、國防部109年5月19日函，立法委員於109年10
    月7日所為臨時提案，做成：「鑑於支領退伍金人員有就（
    再）任由政府編列預算支給俸（薪）給、待遇或公費之機關
    （構）、學校或團體之職務且每月支領薪酬總額超過公務人
    員委任第一職等本俸最高俸額及專業加給合計數額等情事時
    ，仍不需停止渠等優惠存款乙節，監察院109國正0002號糾
    正案文及國防部109年5月19日函，對於立法院107年6月21日
    修正通過服役條例第46條第3項、第34條之解釋適用容有誤
    解，亦違反立法院之立法意旨。系爭條文既無授權行政機關
    就規範對象得限縮或擴大解釋適用，國防部於法律未修正前
    ，率以變更函釋方式停止規範對象之優存利息，顯已違反法
    律保留原則、信賴保護原則，並有侵犯立法院職權之虞。惟
    前引監察院通過糾正案，就支領退伍金人員之優存利息停止
    與否『應確實檢討改善』之意旨予以尊重，國防部宜依系爭法
    律條文，給予渠等人員合法之優存利息權利，並儘速函請國
    軍退除役官兵輔導委員會予以速回復。」之決議內容，從而
    ，上訴人自係認為自身109年6月16日函違法，而以原處分職
    權撤銷上開函無誤。
　㈢然而，細譯被上訴人起訴狀以及原判決認定之事由，被上訴
    人真正關切者，應係其將本金自優惠存款帳戶領出，無從溯
    及自109年6月1日起計算優存利息，因認有109年6月1日起至
    109年11月15日之優惠存款利息損失等情。揆諸前述要旨，
    我國行政訴訟係採取職權調查原則，其具體內涵包括事實審
    法院有促使案件成熟，即使案件達於可為實體裁判程度之義
    務，故事實審法院原則上應依職權查明為裁判基礎之事實關
    係，據以認定事實並進而為法律之涵攝，以審查行政處分之
    合法性及確保向行政法院尋求權利保護者能得到有效之權利
    保護。但觀諸本件被上訴人於原審訴之聲明為：「先位聲明
    ：一、撤銷訴願決定及原處分（即被告所為109年11月27日
    輔給字第1090091222號函）關於『本金（足額）連續在帳戶
    期間』部分撤銷。二、確認被告所為109年6月16日輔給字第1
    090043260號函違法。三、被告應給付原告自109年6月1日起
    至109年11月15日之優惠存款利息。備位聲明：一、撤銷訴
    願決定及原處分（即被告所為109年11月27日輔給字第10900
    91222號函）關於『本金（足額）連續在帳戶期間』部分撤銷
    。二、被告應作成109年6月1日給與優惠存款利息之行政處
    分。」等情。被上訴人上開訴訟聲明，先備位之間無互斥關
    係，已有可議，尤其是先位聲明一「撤銷訴願決定及原處分
    （即上訴人所為109年11月27日輔給字第1090091222號函）
    關於『本金（足額）連續在帳戶期間』部分撤銷」之部分，既
    然本件上訴人已經撤銷自身109年6月1日函，故而原處分提
    及「符合優存資格者，自109年12月1日恢復，並可溯及本金
    (足額)連續在帳戶期間」，該本金應達多少以上始有利息，
    本依照優存辦法、被上訴人與臺灣銀行之契約內容而定，毋
    寧該原處分其實某程度與原始核定之內容近似。從而，被上
    訴人上開聲明，並未真正達到符合被上訴人所求優惠存款利
    息損失，易言之，被上訴人所欲請求之該等損失是否得以國
    家賠償請求之可能？甚而求償對象應向上訴人或者監察院等
    行政機關提起?實有未明，更無從確認其起訴意旨及範圍。
    此等種種事由，本應由原審審判長行使闡明權以解明之，以
    利當事人為正確聲明以達其起訴之目的，然原審未及注意於
    此，致被上訴人為上開訴訟聲明，也未能明晰被上訴人不服
    原處分之具體內容及法律上關係，即遽為判決，自係違背法
    令。原審既因未盡闡明義務而有不適用行政訴訟法第125條
    第3項之違法，應由本院廢棄原判決主文第1項前段，發回原
    審法院重為闡明審理。
　㈣再者，依照被上訴人之先位聲明二，原審有下述違法事由：
　1.提起撤銷訴訟之目的在於撤銷原處分，自以原處分之存在為
    前提，若原處分已經原處分機關自行撤銷而不存在，即無從
    以撤銷訴訟爭執其應否撤銷，此時如提起撤銷訴訟，顯不備
    撤銷訴訟要件，其起訴為不合法。如於法院審判中，原處分
    機關自行將原處分撤銷，則原告提起撤銷訴訟以撤銷原處分
    之目的已無庸藉由訴訟達成，故該訴訟已無訴之利益，應以
    判決駁回其訴。是提起任何訴訟，請求法院裁判，均應以有
    權利保護必要為前提，具備權利保護必要者，其起訴始有值
    得權利保護之利益存在，故又稱為訴之利益，而所謂權利保
    護必要，乃指欲得勝訴判決之當事人，有保護其權利之必要
    ，亦即在法律上有受判決之利益而言。
　2.又行政訴訟法第6條第3項規定：「確認訴訟，於原告得提起
    或可得提起撤銷訴訟、課予義務訴訟或一般給付訴訟者，不
    得提起之。但確認行政處分無效之訴訟，不在此限。」此即
    學說上所謂之確認訴訟之補充性。蓋確認訴訟無執行力，行
    政法上的法律關係如係因行政處分而發生，當事人應直接對
    該行政處分提起撤銷訴訟，以便收更明確、直接的效果，避
    免增加法院之負擔。且若當事人怠於提起訴願或撤銷訴訟，
    聽任行政處分無效，始以無起訴期間限制的確認訴訟，主張
    因行政處分而生的法律關係存在或不存在，將使行政處分效
    力處於不確定狀態，有害法律秩序之安定性。故確認訴訟求
    為確認違法之行政處分，如屬得提起或可得提起撤銷訴訟以
    為救濟者，則該確認違法訴訟即有起訴不備要件之情形，難
    認合法。
　3.經查，本件被上訴人之先位聲明主文第二項固然爭執：確認
    被上訴人所為109年6月16日輔給字第1090043260號函違法等
    語。然而，109年6月16日函既經原處分予以撤銷，則該函之
    效力已然不復存在，何以需要再確認有無違法，自無權利保
    護必要，應以判決駁回之，原審並未為之，已屬容有適用法
    規不當之違法。另外，本件被上訴人已然自承並未針對上訴
    人109年6月16日函提起訴願過等語(見原審卷第277頁)，是
    以， 被上訴人就此部分逕行提起確認違法之訴訟，已違反
    確認訴訟補充性原則，且無從補正，原審本應依行政訴訟法
    第107 條第1 項第10款規定，就被上訴人此部分之起訴予以
    駁回，亦有上述適用法規不當之違法。況且，原審法院關於
    上開聲明違反權利保護必要、訴訟補充性原則，並未予以闡
    明或者闡明未盡，逕以上訴人之函違法而為實體判決，於法
    自有違誤。
六、原判決既有前述違背法令情形，且其違法情事足以影響判決
    結果，上訴論旨所持理由，依照行政訴訟法第251條第2項規
    定，本院於調查時並不受上訴理由之拘束。故原判決既未善
    盡闡明義務，即率予駁回上訴人於原審之訴，應認上訴人求
    予廢棄，為有理由，並因原審法院未就上述疑義盡其闡明之
    責並予調查審認，事實尚有未明，本院無從自行判決，爰將
    原判決廢棄，發回原審法院，更為適法之裁判。
七、據上論結，本件上訴為有理由。依行政訴訟法第236條之2第
    3項、第256條第1項、第260條第1項，判決如主文
中　　華　　民　　國　　111 　年　　4 　　月　　29　　日
                    臺北高等行政法院第三庭
                              審判長法  官　楊  得  君
                                  　法  官　彭  康  凡 
                                    法  官　周  泰  德
上為正本係照原本作成。
不得上訴。
中　　華　　民　　國　　111 　年　　4 　　月　　29　　日
                                    書記官  徐  偉  倫